ACORDAO-COMPLETO-2335178

ACÓRDÃO 1672/2019 ATA 6/2019 - SEGUNDA CÂMARA

VISTOS, relatados e discutidos estes atos de concessão de aposentadoria a ex-servidores do Colégio Pedro II.
ACORDAM os ministros do Tribunal de Contas da União, reunidos em sessão da 2ª Câmara, ante as razões expostas pela relatora, e com fundamento nos arts. 71, incisos III e IX, da Constituição Federal de 1988, 1º, inciso V, 39, inciso II, e 45 da Lei 8.443/1992, 1º, inciso VIII, 259, inciso II, e 262 do Regimento Interno, 8º da Resolução TCU 206/2007 e 19, §3º, da Instrução Normativa TCU 78/2018, bem como nas Súmulas TCU 106 e 268, em:
9.1. considerar legais os atos de aposentadoria de Beatriz Casses Zoucas, Deise Dantas Lima, Ismelinda Nunes de Macedo, Joaquim Ferreira Meireles, Paulo Roberto Scarlate e Rosa Maria da Silveira, concedendo-lhes registro;
9.2. considerar ilegais os atos de aposentadoria de Edite Resende Vieira, Elizabeth Faria Lua, Izabel de Fátima Mangia Borges, Maria Edna de Oliveira, Maria Helena Soares Alves Cunha, Maria Lúcia Martins Pandolfo e Walter Mendonça Menezes, negando-lhes registro;
9.3. dispensar a reposição das importâncias indevidamente recebidas de boa-fé pelos interessados até a data da notificação desta deliberação à unidade jurisdicionada;
9.4. determinar ao Colégio Pedro II, com fundamento no disposto no art. 45 da Lei 8.443/1992, que:
9.4.1. cesse os pagamentos decorrentes dos atos impugnados, no prazo de 15 (quinze) dias a contar da ciência desta deliberação, sob pena de ressarcimento das quantias pagas indevidamente e responsabilização solidária da autoridade competente;
9.4.2. esclareça à interessada Edite Resende Vieira que a sua aposentadoria poderá prosperar, nos moldes em que foi concedida, mediante o recolhimento da contribuição previdenciária, de forma indenizada, sobre o período de atividade rural averbado ou que deverá retornar à atividade para completar o tempo de serviço necessário à inativação;
9.4.3. cadastre novos atos, livres das irregularidades ora apontadas, quando possível, em atenção ao disposto nos arts. 262, § 2º, do Regimento Interno e 19, § 3º, da Instrução Normativa-TCU 78/2018;
9.4.4. comunique aos interessados a deliberação deste Tribunal e os alerte de que o efeito suspensivo proveniente de eventual interposição de recursos não os eximirá da devolução dos valores indevidamente recebidos após as notificações, em caso de desprovimento dos apelos; e
9.4.5. encaminhe a este Tribunal, no prazo de 30 (trinta) dias, a contar da ciência deste acórdão, cópias dos comprovantes das datas em que os interessados dele tomarem conhecimento.

Atos de concessão de aposentadoria a ex-servidores do Colégio Pedro II.

Segunda Câmara

Colégio Pedro II.

3. Interessados: Beatriz Casses Zoucas (CPF XXX.304.307-XX), Deise Dantas Lima (CPF XXX.561.537-XX), Edite Resende Vieira (CPF XXX.527.097-XX), Elizabeth Faria Lua (CPF XXX.667.177-XX), Ismelinda Nunes de Macedo (CPF XXX.281.137-XX), Izabel de Fátima Mangia Borges (CPF XXX.339.707-XX), Joaquim Ferreira Meireles (CPF XXX.702.937-XX), Maria Edna de Oliveira (CPF XXX.564.147-XX), Maria Helena Soares Alves Cunha (CPF XXX.287.567-XX), Maria Lúcia Martins Pandolfo (CPF XXX.709.677-XX), Paulo Roberto Scarlate (CPF XXX.129.267-XX), Rosa Maria da Silveira (CPF XXX.029.547-XX) e Walter Mendonça Menezes (CPF XXX.394.867-XX).

13.1. Ministros presentes: Augusto Nardes (na Presidência), Aroldo Cedraz, Raimundo Carreiro e Ana Arraes (Relatora).
13.2. Ministros-Substitutos presentes: Marcos Bemquerer Costa e André Luís de Carvalho.

ANA ARRAES

Adoto como relatório a instrução elaborada na Secretaria de Fiscalização de Pessoal - Sefip, que contou com a anuência do Ministério Público junto ao TCU - MPTCU (peças 52 a 54) :
“INTRODUÇÃO
1.	Trata-se de atos de concessão de aposentadoria a Walter Mendonça Menezes (CPF XXX.394.867-XX) , Paulo Roberto Scarlate (CPF XXX.129.267-XX) , Rosa Maria da Silveira (CPF XXX.029.547-XX) , Deise Dantas Lima (CPF XXX.561.537-XX) , Elizabeth Faria Lua (CPF XXX.667.177-XX) , Maria Edna de Oliveira (CPF XXX.564.147-XX) , Edite Resende Vieira (CPF XXX.527.097-XX) , Beatriz Casses Zoucas (CPF XXX.304.307-XX) , Izabel de Fátima Mangia Borges (CPF XXX.339.707-XX) , Joaquim Ferreira Meireles (CPF XXX.702.937-XX) , Ismelinda Nunes Macedo (CPF XXX.281.137-XX) , Maria Helena Soares Alves Cunha (CPF XXX.287.567-XX) e Maria Lúcia Martins Pandolfo (CPF XXX.709.677-XX) , ex-servidores do Colégio Pedro II. 
2.	Os atos foram submetidos à apreciação do Tribunal de Contas da União (TCU) para fim de registro, nos termos do art. 71, inciso III, da Constituição Federal. O cadastramento e a disponibilização ao TCU ocorreram por intermédio do Sistema de Apreciação e Registro de Atos de Admissão e Concessões (Sisac) , na forma dos arts. 2º, caput e inciso II, e 4º, caput, da Instrução Normativa-TCU 55/2007.
HISTÓRICO
3.	Inicialmente, buscando sanear o processo, esta Unidade Técnica diligenciou ao Colégio Pedro II (peça 4) , solicitando o encaminhamento de oitiva aos interessados, com vistas a assegurar-lhes a oportunidade do uso das garantias constitucionais do contraditório e da ampla defesa, conforme a seguir:
	a) oitivas de Elizabeth Faria Lua, Izabel de Fátima Mangia Borges, Maria Helena Soares Alves Cunha, Maria Lúcia Martins Pandolfo e Walter Mendonça Menezes (peças 5-9) , para que se manifestassem em relação à continuidade do pagamento de parcelas referentes a decisão judicial que concedeu reajuste de remuneração para reposição de perda decorrente da implantação de plano econômico, em desacordo com a jurisprudência do TCU;
	b) oitiva de Edite Resende Vieira (peça 10) , para que se manifestasse em relação à inconsistência de falta de comprovação do recolhimento das contribuições previdenciárias, na época própria ou posteriormente de forma indenizada, relativas ao período de tempo de serviço rural, conforme preceitua o enunciado da Súmula 268 do TCU;
	c) oitiva de Maria Edna de Oliveira (peça 11) , para que se manifestasse em relação à inconsistência de continuidade dos pagamentos de parcela referente a decisão judicial que concedeu reajuste de remuneração para reposição de perda decorrente da implantação de plano econômico, em desacordo com a jurisprudência do TCU, e da rubrica “82375 VENC.BAS.COMP.ART.15 L11091/05”, que deveria ter sido absorvida nos termos dos parágrafos 2º e 3º do art. 15 da Lei 11.091/2005;
4.	Constam do processo a ciência às oitivas de Maria Lúcia Martins Pandolfo, Walter Mendonça Menezes, Maria Edna de Oliveira, Edite Resende Vieira (peças 12-14 e 16) e Maria Helena Soares Alves Cunha (peça 29) .
5.	As ex-servidoras Maria Lúcia Martins Pandolfo (peças 17 e 24) , Maria Edna de Oliveira (peça 20) e Izabel de Fátima Mangia Borges (peça 21) encaminharam suas respostas.
6.	Os ex-servidores Maria Helena Soares Alves Cunha, Walter Mendonça Menezes e Edite Resende Vieira não se manifestaram.
7.	Tendo em vista que não constava do processo a ciência de Elizabeth Faria Lua, nova oitiva foi encaminha à inativa (peça 31) , da qual ela tomou ciência (peça 32) e enviou resposta (peça 34) .
EXAME TÉCNICO
Das Constatações
8.	Em observação aos atos Sisac e à ficha financeira extraída do Siape (peça 37) , não se detectou qualquer irregularidade que possa macular a legalidade das aposentadorias de Beatriz Casses Zoucas, Deise Dantas Lima, Ismelinda Nunes Macedo, Joaquim Ferreira Meireles, Paulo Roberto Scarlate e Rosa Maria da Silveira. Assim, referidos atos devem ser considerados legais e ordenado seus registros.
9.	Ainda do exame da ficha Siape (peça 37) , constatou-se que compõem os proventos de Elizabeth Faria Lua, Izabel de Fátima Mangia Borges, Maria Helena Soares Alves Cunha, Maria Lúcia Martins Pandolfo e Walter Mendonça Menezes parcela judicial referente ao pagamento da URP (26,05%) , e, no caso de Maria Edna de Oliveira, além da parcela judicial relativa à URP, também se detectou o pagamento da rubrica “82375 VENC.BAS.COMP.ART.15 L11091/05”, que deveria ter sido absorvida nos termos dos parágrafos 2º e 3º do art. 15 da Lei 11.091/2005. Referidas parcelas são consideradas irregulares pelo TCU.
10.	Por fim, do exame do ato Sisac de Edite Resende Vieira, verificou-se o cômputo do tempo de serviço de atividade rural, sem o recolhimento das respectivas contribuições previdenciárias na época própria ou, posteriormente, de forma indenizada (6 anos e 2 dias) .
Das oitivas de Maria Lúcia Martins Pandolfo, Maria Edna de Oliveira, Izabel de Fátima Mangia Borges e Elizabeth Faria Lua 
11.	Tendo em vista que os interessados se utilizaram de argumentos semelhantes, realizar-se-á a análise em conjunto, em primazia aos princípios da celeridade e da economia processual.
12.	Vale ressaltar que os ex-servidores Maria Helena Soares Alves Cunha, Walter Mendonça Menezes e Edite Resende Vieira, a despeito de terem sido regularmente notificados, não se manifestaram nos autos.
13.	Em suas respostas às oitivas (peças 17, 20, 21 e 34) , as interessadas alegaram, em síntese, que:
	a) já ocorreu o trânsito em julgado das ações que garantiram as rubricas questionadas pelo TCU; e
	b) qualquer tentativa do TCU de excluir valores de suas aposentadorias, incorrerá em desrespeito aos princípios da segurança jurídica, do direito adquirido e da decadência administrativa, prevista no art. 54, da Lei 9.784/1999.
14.	As argumentações apresentadas pelas interessadas não merecem prosperar, conforme se verifica a seguir.
Da coisa julgada, da segurança jurídica, da decadência administrativa e da irredutibilidade de vencimentos
15.	Inicialmente, importa destacar, no que concerne à coisa julgada, que esta Corte de fato não pode desconstituí-la. Contudo, no que tange à execução do que foi determinado na sentença, sobretudo quando isso se reflete na apreciação da legalidade de atos de concessão de aposentadoria, pensão e reforma, pode sim o TCU se manifestar. Isso porque a coisa julgada se restringe ao que foi expressamente dito na decisão que a originou, não sendo possível nem legal atribuir interpretações que tornem a decisão extra ou ultra petita. É que a coisa julgada está cingida expressamente ao que foi concedido na sentença, não sendo possível ampliar ou reduzir o pedido que se materializou por meio da decisão.
16.	Quanto ao argumento de ter havido violação ao princípio da segurança jurídica, cabe lembrar que os atos de aposentadoria, reforma e pensão são complexos e passam a estar plenamente formados, válidos e eficazes quando recebe o registro pela Corte de Contas, nos termos do inciso III do art. 71 da Constituição Federal.
17.	Nessa perspectiva, impõe-se reconhecer que referidos atos possuem natureza precária, razão pela qual, até que haja o efetivo julgamento e o consequente registro pela Corte de Contas, não há que se falar em direito adquirido, ato jurídico perfeito ou em proteção da confiança, tendo em vista a ausência de aperfeiçoamento e definitividade do ato.
18.	A propósito do tema, a despeito dos citados julgados, colaciona-se entendimento esposado pela Corte Constitucional ao decidir no âmbito do RE-195.861/ES:
APOSENTADORIA - ATO ADMINISTRATIVO DO CONSELHO DA MAGISTRATURA – NATUREZA - COISA JULGADA ADMINISTRATIVA - INEXISTÊNCIA. O ato de aposentadoria exsurge complexo, somente se aperfeiçoando com o registro perante a Corte de Contas. Insubsistência da decisão judicial na qual assentada, como óbice ao exame da legalidade, a coisa julgada administrativa. (destacamos) 
19.	Nos casos em apreço, não houve os respectivos registros em razão da constatação de ilegalidade nos atos, o que afasta, por si só, a presunção de legitimidade dos atos administrativos que lhe concederam os benefícios, não havendo, assim, que se falar em violação da segurança jurídica.
20.	Sobre a questão, observa-se, ainda, que não se mostra factível o argumento de se convolar em legais atos eivados de vícios, dado o longo lapso temporal transcorrido entre sua edição e a consequente apreciação pelo TCU, porquanto estas situações geram tão-somente a necessidade de instauração do contraditório, consoante Acórdão 5962/2012-TCU-Segunda Câmara, verbis:
4. Nos termos da jurisprudência do STF, o transcurso de longo lapso temporal entre a edição do ato e sua apreciação por parte do TCU não converte a concessão ilegal em legal, gerando apenas a necessidade de instauração do contraditório e da ampla defesa para a validade do processo, na hipótese de o ato haver ingressado no Tribunal há mais de cinco anos (MS-25.116, MS-25.403, MS-25.343, MS-27.296, entre outros) 
21.	Com relação ao direito de o TCU exercitar sua competência constitucional de apreciação de atos de concessão para fins de registro, mesmo decorrido elevado interregno temporal desde a edição do ato, é vibrante a jurisprudência do Supremo Tribunal Federal (STF) acerca da inocorrência da decadência administrativa, prevista no art. 54 da Lei 9.784/1999, em face da natureza complexa dos atos de concessão, antes do registro do ato pelo TCU. Nesse sentido, citam-se o MS 24.859/DF, MS 25.192/DF e MS 26.919/DF, todos do STF.
22.	Em outras palavras, é dizer que a Corte Suprema fixou o entendimento de que, dada a natureza de ato complexo das concessões, o prazo decadencial previsto no art. 54 da Lei 9.784/1999 conta-se apenas a partir da publicação da decisão do TCU que procedeu ao registro do ato de aposentadoria.
23.	Quanto ao princípio da irredutibilidade de proventos, de acordo com o STF, não há óbice à redução de proventos caso alguma parcela/vantagem esteja sendo paga ao arrepio da lei, nos termos do entendimento proferido no âmbito do MS 25.552/DF, de 7/4/2008, de relatoria da Ministra Cármen Lúcia: 
EMENTA: MANDADO DE SEGURANÇA. ATO DO TRIBUNAL DE CONTAS DA UNIÃO. APOSENTADORIA DE MAGISTRADO. [...]. DECADÊNCIA ADMINISTRATIVA E OFENSA AO PRINCÍPIO DA IRREDUTIBILIDADE DE SALÁRIOS NÃO CONFIGURADAS. [...] 3. O Supremo Tribunal Federal pacificou entendimento de que, sendo a aposentadoria ato complexo, que só se aperfeiçoa com o registro no Tribunal de Contas da União, o prazo decadencial da Lei n. 9.784/99 tem início a partir de sua publicação. Aposentadoria do Impetrante não registrada: inocorrência da decadência administrativa. 4. A redução de proventos de aposentadoria, quando concedida em desacordo com a lei, não ofende o princípio da irredutibilidade de vencimentos. Precedentes. 5. Segurança denegada.
24.	Desse modo, a cessação de parcela ilegal não pode ser tida como redução de proventos, tendo em vista que esta vantagem jamais poderia ter sido incorporada ao patrimônio jurídico da recorrente, não havendo, assim, nenhum impedimento à sua sustação.
Da parcela judicial referente a plano econômico (URP 26,05%) 
25.	O TCU tem por indevido o pagamento dessas parcelas, mesmo que amparados por sentença judicial. Quanto a essa questão, é entendimento pacífico nesta Corte que os pagamentos dos percentuais relativos a planos econômicos, como no caso em análise, não se incorporam indefinidamente aos vencimentos, pois têm natureza de antecipação salarial, sendo devidos somente até a reposição das perdas salariais havidas até então, o que ocorre na primeira data-base seguinte àquela que serviu de referência ao julgado. Nesse sentido, são os seguintes arestos desta Corte: Acórdão 398/2004-TCU-Plenário, Decisão Plenária 138/2001, Acórdãos 1.910/2003 e 2.169/2003, ambos da 1ª Câmara, Decisões 117 e 118/2002, da 2ª Câmara, e Decisões 231, 280, 313 e 331/2002, da 1ª Câmara, dentre inúmeros outros julgados do TCU.
26.	Assim, no que se refere ao pagamento de percentuais relativo a planos econômicos, a jurisprudência deste Tribunal, a exemplo do paradigmático Acórdão 2161/2005-TCU-Plenário, cristalizou-se no sentido de que: 1) o pagamento destacado de vantagem decorrente de plano econômico deferida por sentença judicial não deve extrapolar a data-base seguinte à que serviu de referência ao julgado; 2) vantagem decorrente de plano econômico não se incorpora à remuneração, a menos que orientação em sentido contrário esteja expressamente fixada na decisão judicial que a concedeu; 3) quando a sentença judicial determinar expressamente incorporação de vantagem decorrente de plano econômico à remuneração, tal parcela deve ser paga sob forma de vantagem pessoal nominalmente identificada (valores, e não percentuais) , sujeita exclusivamente aos reajustes gerais do funcionalismo e sem incidência do respectivo percentual sobre qualquer outra parcela.
27.	Nesse sentido, prospera a posição firmada por ocasião da prolação do Acórdão 1857/2003-TCU-Plenário, de que, “excetuada a hipótese de a decisão judicial haver expressamente definido que a parcela concedida deva ser paga mesmo após o subsequente reajuste salarial, deve prevalecer a justa Súmula nº 322 do TST, cabendo a este Tribunal de Contas considerar ilegal o ato concessório, determinando a sustação dos pagamentos indevidos”. 
28.	A adoção de tal solução por parte do TCU constitui efetiva defesa da coisa julgada, pois estender o pagamento de parcelas antecipadas para além da data-base, sem expressa determinação judicial nesse sentido, seria extrapolar os limites do próprio julgado, consistindo em erro do gestor de pessoal na execução da ordem judicial. 
29.	No caso dos interessados, apesar de a parcela questionada estar sendo paga em valores nominais, não se atendeu plenamente aos requisitos do Acórdão 2161/2005-TCU-Plenário, visto que não foram realizadas as devidas absorções por ocasião das reestruturações ocorridas em sua carreira. 
30.	Confrontando-se o valor da remuneração bruta em dois momentos distintos, outubro/2009 e junho/2018 (peça 37) , constata-se que houve nesse período um aumento suficiente para absorver a parcela judicial decorrente da URP.
31.	Como mencionado, essas parcelas têm natureza de antecipação de remuneração e as reestruturações posteriores da carreira dos interessados implicaram reajustes superiores aos percentuais obtidos judicialmente.
32.	Assim, cabe proposta de ilegalidade dos atos ora em análise e absorção da parcela irregular.
Da parcela complementar prevista no art. 15 da Lei 11.091/2005 – VBC 
33.	Na ficha financeira da ex-servidora Maria Edna de Oliveira (peça 37, p. 5) , consta a rubrica “82375 VENC.BAS.COMP.ART.15 L11091/05”, no valor de R$ 252,37.
34.	A parcela “82375 VENC.BAS.COMP.ART.15 L11091/05” refere-se à parcela complementar da remuneração prevista no art. 15 da Lei 11.091/2005, que dispôs sobre o Plano de Carreira dos Cargos Técnico-Administrativos em Educação, no âmbito das Instituições Federais de Ensino. A Lei 11.091/2005 assim dispôs, em sua redação original, no que aqui interessa (destaques acrescidos) :
Art. 15. O enquadramento previsto nesta Lei será efetuado de acordo com a Tabela de Correlação, constante do Anexo VII desta Lei.
§ 1º O enquadramento do servidor na Matriz Hierárquica será efetuado no prazo máximo de 90 (noventa) dias após a publicação desta Lei, observando-se: 
I - o posicionamento inicial no Nível de Capacitação I do nível de classificação a que pertence o cargo; e
II - o tempo de efetivo exercício no serviço público federal, na forma do Anexo V desta Lei.
§ 2o Na hipótese de o enquadramento de que trata o § 1o deste artigo resultar em vencimento básico de valor menor ao somatório do vencimento básico, da Gratificação Temporária - GT e da Gratificação Específica de Apoio Técnico-Administrativo e Técnico-Marítimo às Instituições Federais de Ensino - GEAT, considerados no mês de dezembro de 2004, proceder-se-á ao pagamento da diferença como parcela complementar, de caráter temporário.
§ 3º A parcela complementar a que se refere o § 2º deste artigo será considerada para todos os efeitos como parte integrante do novo vencimento básico, e será absorvida por ocasião da reorganização ou reestruturação da carreira ou tabela remuneratória, inclusive para fins de aplicação da tabela constante do Anexo I-B desta Lei.  
§ 4º O enquadramento do servidor no nível de capacitação correspondente às certificações que possua será feito conforme regulamento específico, observado o disposto no art. 26, inciso III, e no Anexo III desta Lei, bem como a adequação das certificações ao Plano de Desenvolvimento dos Integrantes da Carreira dos Cargos Técnico-Administrativos em Educação, previsto no art. 24 desta Lei.
 (...) 
Art. 26. O Plano de Carreira, bem como seus efeitos financeiros, será implantado gradualmente, na seguinte conformidade:
I - incorporação das gratificações de que trata o § 2o do art. 15 desta Lei, enquadramento por tempo de serviço público federal e posicionamento dos servidores no 1o (primeiro) nível de capacitação na nova tabela constante no Anexo I desta Lei, com início em 1o de março de 2005;
II - implantação de nova tabela de vencimentos constante no Anexo I-B desta Lei, em 1o de janeiro de 2006; e 
III - implantação do Incentivo à Qualificação e a efetivação do enquadramento por nível de capacitação, a partir da publicação do regulamento de que trata o art. 11 e o § 4o do art. 15 desta Lei. 
Parágrafo único. A edição do regulamento referido no inciso III do caput deste artigo fica condicionada ao cumprimento do disposto nos arts. 16 e 17 da Lei Complementar no 101, de 4 de maio de 2000.
35.	Essa parcela complementar, portanto, deveria ser absorvida pelos reajustes posteriores. 
36.	Contudo, os arts. 13 da Lei 11.784/2008 e 43 da Lei 12.772/2012 vedaram essa absorção pelos aumentos promovidos por essas leis (escalonados entre maio de 2008 e julho de 2010 e entre março de 2013 e março de 2015) :
Art. 13.  A parcela complementar de que tratam os §§ 2o e 3o do art. 15 da Lei nº 11.091, de 12 de janeiro de 2005, não será absorvida por força dos aumentos remuneratórios decorrentes das alterações realizadas na Lei no 11.091, de 12 de janeiro de 2005, em virtude das alterações impostas pelos arts. 12 e 15 desta Lei (Lei 11.784/2008) .
Art. 43.  A parcela complementar de que tratam os §§ 2o e 3o do art. 15 da Lei no 11.091, de 2005, não será absorvida por força dos aumentos remuneratórios com efeitos financeiros no período de 2013 a 2015 (Lei 11.772/2012) .
37.	Cabe considerar que a tabela atualmente vigente foi aprovada pela Lei 12.772/2012. Isso considerado, a vedação de absorção pelos reajustes trazidos pelas Leis 11.784/2008 e 12.772/2012 implica, necessariamente, o seguinte: da sua criação até hoje, a única possibilidade de absorção da parcela complementar foi quando da aplicação da tabela do Anexo I-B da Lei 11.091/2005.
38.	Para verificar a regularidade da parcela, cabe verificar:
	a) se a criação da parcela complementar, incluída na ficha financeira de maio de 2005, observou a fórmula de cálculo estabelecida no art. 15, § 2º, da Lei 11.091/2005 (parcela complementar = provento básico de maio de 2005 - provento básico de dezembro de 2004 - GT - GEAT) ;
	b) se foi correta a absorção quando da aplicação da tabela do Anexo I-B da Lei 11.091/2005, na forma do art. 15, § 3º, da Lei 11.091/2005.
39.	O quadro a seguir permite maior clareza nessa verificação.
Maria Edna de Oliveira
	Mês/ano
	Provento básico (R$) 
	GT (R$) 
	GEAT (R$) 
	Parcela complementar (R$) 
	Soma (R$) 

	12/2004
	1.752,74
	262,91
	265,00
	-
	2.280,65

	05/2005
	1.703,89
	-
	-
	576,72
	2.280,61

	01/2006
	2.255,26
	-
	-
	252,37
	2.507,63

	01/2008
	2.597,98
	-
	-
	252,37
	2.850,35

40.	No caso concreto, há que se verificar se a parcela complementar paga atualmente à Sra. Maria Edna de Oliveira, no valor de R$ 252,37, corresponde ao resíduo existente na data da publicação da MP 431, de 14/5/2008, que interrompeu a absorção da referida parcela.
41.	De acordo com o § 2º do art. 15 da Lei 11.091/2005, o valor inicial da rubrica “82375 VENC.BAS.COMP.ART.15 L11091/05” deve ser igual ao somatório do vencimento básico, da Gratificação Temporária - GT e da Gratificação Específica de Apoio Técnico-Administrativo e Técnico-Marítimo às Instituições Federais de Ensino - GEAT, considerados no mês de dezembro de 2004, subtraindo-se desse resultado o vencimento básico no momento do enquadramento previsto pela mesma lei.
42.	Dados extraídos do Siape indicam que em dezembro de 2004, seu provento básico, acrescido da GT e da GEAT, era de R$ 2.280,65.
43.	Em maio de 2005 (mês da implantação dos novos valores fixados pela Lei 11.091/2005) , o vencimento básico do cargo da servidora foi alterado para R$ 1.703,89, mais a parcela relativa ao vencimento básico complementar da Lei 11.091/2005 (VBC) no valor de R$ 576,72, totalizando R$ 2.280,61, o que demonstra a regularidade do valor inicial da rubrica. A diferença de R$ 0,04 é desprezível e pode ser atribuída a arredondamento quando do cálculo. 
44.	Em janeiro de 2006, o vencimento básico passou a R$ 2.255,26 e a rubrica relativa ao vencimento básico complementar foi reduzida para R$ 252,37, totalizando R$ 2.507,63, ou seja, a parcela de VBC deveria ter sido reduzida para R$ 25,39 para manter a soma dos proventos em R$ 2.280,65, valor correspondente ao mês dez/2004.
45.	Em janeiro de 2008, com a edição do “regulamento específico” (cf. art. 15, § 4º) , deu-se a efetivação do enquadramento por nível de capacitação, previsto no inciso III do art. 26 da Lei, enquadramento esse que encerrou a implantação gradual do plano de carreira e, por força do art. 15, § 3º, da norma, também deveria ensejar a absorção da parcela complementar. E esse também é o entendimento do Tribunal (Acórdão 2069/2017-TCU-Primeira Câmara, de relatoria do Ministro Benjamin Zymler) .
46.	Assim, no caso específico da Sra. Maria Edna de Oliveira, em janeiro de 2008, o vencimento básico da ex-servidora subiu para R$ 2.597,98, de modo que o VBC deveria ter sido totalmente absorvido, o que, todavia, não aconteceu.
47.	O primeiro acréscimo subsequente, já sem impacto sobre a parcela complementar, apenas ocorreu com a edição da Lei 11.784/2008, cujos efeitos financeiros tiveram início em maio/2008.
48.	Como as Leis 12.772/2012 e 13.325/2016, semelhantemente, também promoveram aumentos sem reflexo no valor do VBC, a Sra. Maria Edna de Oliveira, hoje, não deveria mais perceber a referida parcela, como se verifica no contracheque atual (peça 37, p. 5) .
49.	Assim, cabe proposta de ilegalidade do ato, com determinação ao Colégio Pedro II para que exclua a parcela em questão dos proventos da interessada.
Do Tempo Rural
50.	No ato Sisac de Edite Resende Vieira, verificou-se o cômputo do tempo de serviço de atividade rural de 6 anos e 2 dias, sem o recolhimento das respectivas contribuições previdenciárias na época própria ou, posteriormente, de forma indenizada.
51.	Embora regularmente notificada, e a inativa não tenha se manifestado nos autos, vale aqui expor o entendimento do TCU sobre o tema.
52.	A jurisprudência pacífica do TCU a respeito do tema foi consolidada em 29/2/2012, por meio do Acórdão 414/2012-TCU-Plenário. Esse acórdão aprovou o Enunciado 268 da Súmula da Jurisprudência do TCU, nos seguintes termos: “O tempo de atividade rural somente poderá ser averbado para fins de aposentadoria no serviço público se recolhidas as respectivas contribuições previdenciárias na época própria ou, posteriormente, de forma indenizada”.
53.	Analisando-se a documentação apresentada, constata-se que não foram efetuados os recolhimentos para a previdência, seja à época do exercício da atividade, seja posteriormente, de forma indenizatória. Assim, referido tempo não pode ser considerado no cômputo de tempo de serviço para a aposentadoria da interessada.
54.	Todavia, em consulta ao sistema Sisac, verificou-se a existência do ato n. 10123300-04-2009-000649-3, sem a contagem de tempo rural e com proventos integrais. Referido ato já está sendo analisado no bojo do TC-Processo 024.735/2018-3, tendo recebido proposta de legalidade por parte desta Unidade Técnica, com a qual concordou o Ministério Público junto ao TCU.
55.	Dessa forma, o ato de aposentadoria da Sra. Edite Resende Vieira, integrante deste processo, deve ser considerado ilegal, mas sem determinação ao órgão de origem, tendo em vista que o ato citado no item anterior soluciona o problema do tempo rural.
CONCLUSÃO
56.	Quanto às aposentadorias de Beatriz Casses Zoucas, Deise Dantas Lima, Ismelinda Nunes Macedo, Joaquim Ferreira Meireles, Paulo Roberto Scarlate e Rosa Maria da Silveira, não se verificou qualquer inconsistência, podendo assim os atos receber a chancela de legalidade.
57.	No tocante às aposentadorias de Elizabeth Faria Lua, Izabel de Fátima Mangia Borges, Maria Helena Soares Alves Cunha, Maria Lúcia Martins Pandolfo e Walter Mendonça Menezes, constatou-se que compõem os proventos dos ex-servidores parcela referente a decisões judiciais, que concederam reajustes relativos ao pagamento de URP (26,05%) , e, no caso de Maria Edna de Oliveira, além da parcela judicial relativa à URP, também se detectou o pagamento da rubrica “82375 VENC.BAS.COMP.ART.15 L11091/05”, que deveria ter sido absorvida nos termos dos parágrafos 2º e 3º do art. 15 da Lei 11.091/2005.
58.	Contudo, é irregular a continuidade do pagamento destacado dessas parcelas. Conforme a jurisprudência pacífica do TCU, o valor das parcelas já deveria ter sido absorvido pelos reajustes ocorridos após as respectivas decisões judiciais. 
59.	Assim, cabe proposta de ilegalidade e recusa de registro dos atos e determinação ao órgão de origem para excluir as parcelas consideradas irregulares.
60.	Em relação à aposentadoria de Edite Resende Vieira, verificou-se o cômputo do tempo de serviço de atividade rural, sem o recolhimento das respectivas contribuições previdenciárias na época própria ou, posteriormente, de forma indenizada (6 anos e 2 dias) .
61.	Assim, o ato deve ser considerado ilegal, mas sem determinação ao órgão de origem, tendo em vista que o ato n. 10123300-04-2009-000649-3, que já está sendo analisado no bojo do TC-Processo 024.735/2018-3, soluciona o problema do tempo rural. 
62.	Quanto aos valores indevidos já pagos, propõe-se dispensar a devolução, com fundamento no Enunciado 106 da Súmula da Jurisprudência do TCU.
63.	Por fim, vale destacar que os atos em análise foram disponibilizados ao TCU em 2003, 2006 e 2008, há mais de cinco anos, portanto. Assim, fez-se necessária a instauração do contraditório, segundo o entendimento estabelecido no Acórdão 587/2011-TCU-Plenário, de relatoria do Ministro Valmir Campelo.
PROPOSTA DE ENCAMINHAMENTO
64.	Ante o exposto, e com base nos arts. 71, inciso III, da Constituição Federal; 1º, inciso V, e 39, inciso II, da Lei 8.443/1992; 260, § 1º, do Regimento Interno do Tribunal de Contas da União, propõe-se:
a) considerar legais e ordenar o registro dos atos de aposentadoria de Beatriz Casses Zoucas (CPF XXX.304.307-XX) , Deise Dantas Lima (CPF XXX.561.537-XX) , Ismelinda Nunes Macedo (CPF XXX.281.137-XX) , Joaquim Ferreira Meireles (CPF XXX.702.937-XX) , Paulo Roberto Scarlate (CPF XXX.129.267-XX) e Rosa Maria da Silveira (CPF XXX.029.547-XX) ;
b) considerar ilegais e recusar o registro dos atos de aposentadoria de Edite Resende Vieira (CPF XXX.527.097-XX) , Elizabeth Faria Lua (CPF XXX.667.177-XX) , Izabel de Fátima Mangia Borges (CPF XXX.339.707-XX) , Maria Edna de Oliveira (CPF XXX.564.147-XX) , Maria Helena Soares Alves Cunha (CPF XXX.287.567-XX) , Maria Lúcia Martins Pandolfo (CPF XXX.709.677-XX) e Walter Mendonça Menezes (CPF XXX.394.867-XX) ;
c) dispensar a devolução dos valores indevidamente recebidos até a data da ciência do acórdão que vier a ser prolatado, com base no Enunciado 106 da Súmula da Jurisprudência do TCU;
d) determinar ao Colégio Pedro II, com base no art. 45 da Lei 8.443/1992, que:
d.1) faça cessar os pagamentos decorrentes dos atos impugnados, com exceção do ato de interesse de Edite Resende Vieira (CPF XXX.527.097-XX) , comunicando ao TCU, no prazo de quinze dias, as providências adotadas, nos termos dos arts. 262, caput, do Regimento Interno do TCU e 8º, caput, da Resolução-TCU 206/2007;
d.2) cadastre novos atos, livres das irregularidades apontadas, excetuando quanto ao caso da interessada Edite Resende Vieira, submetendo-os ao TCU no prazo de trinta dias, nos termos dos arts. 262, § 2º, do Regimento Interno do TCU e 19, § 3º, da Instrução Normativa-TCU 78/2018;
d.3) informe aos interessados o teor do acórdão que vier a ser prolatado, encaminhando ao TCU, no prazo de trinta dias, comprovante da data de ciência pelos interessados, nos termos do art. 4º, § 3º, da Resolução-TCU 170/2004, alertando-os de que o efeito suspensivo proveniente de eventual interposição de recurso junto ao TCU não os exime da devolução dos valores indevidamente percebidos após a notificação, em caso de não provimento desse recurso.”
É o Relatório.

Gisa Nara Maciel Machado da Silva (OAB/RJ 760B) e outros representando Maria Edna de Oliveira.

Procurador Júlio Marcelo de Oliveira.

APOSENTADORIAS. RUBRICAS JUDICIAIS REFERENTES A PLANOS ECONÔMICOS (URP 26,05%). PARCELA COMPLEMENTAR PREVISTA NO ART. 15 DA LEI 11.091/2005. AUSÊNCIA DE ABSORÇÃO PELAS REESTRUTURAÇÕES DE CARREIRA POSTERIORES. CÔMPUTO DE ATIVIDADE RURAL SEM RECOLHIMENTO DAS CONTRIBUIÇÕES PREVIDENCIÁRIAS. LEGALIDADE DE ALGUNS ATOS. ILEGALIDADE DE OUTROS. DISPENSA DOS VALORES RECEBIDOS ATÉ A DATA DO ACÓRDÃO. DETERMINAÇÕES.

APOSENTADORIA (APOS)

Secretaria de Fiscalização de Pessoal (Sefip).

Cuida-se de atos de concessão de aposentadoria a Walter Mendonça Menezes, Paulo Roberto Scarlate, Rosa Maria da Silveira, Deise Dantas Lima, Elizabeth Faria Lua, Maria Edna de Oliveira, Edite Resende Vieira, Beatriz Casses Zoucas, Izabel de Fátima Mangia Borges, Joaquim Ferreira Meireles, Ismelinda Nunes Macedo, Maria Helena Soares Alves Cunha e Maria Lúcia Martins Pandolfo, ex-servidores do Colégio Pedro II.
2.	Tendo em vista que, no momento do exame, os atos já contavam com mais de cinco anos de entrada no TCU, os interessados em cujos atos se identificaram inconsistências foram chamados a se manifestar nos autos (peças 5 a 11) . 
3.	Conquanto tenham tomado ciência das oitivas (peças 13, 16 e 29) , Maria Helena Soares Alves Cunha, Walter Mendonça Menezes e Edite Resende Vieira não se manifestaram.
4.	Maria Lúcia Martins Pandolfo (peças 17 e 24) , Maria Edna de Oliveira (peça 20) , Izabel de Fátima Mangia Borges (peça 21) e Elizabeth Faria Lua (peça 34) apresentaram suas razões de justificativa.
5.	A Secretaria de Fiscalização de Pessoal - Sefip, ao realizar o exame dos atos, com a concordância do Ministério Público junto ao TCU - MPTCU, assim concluiu: 
	5.1.	no tocante às aposentadorias de Beatriz Casses Zoucas, Deise Dantas Lima, Ismelinda Nunes Macedo, Joaquim Ferreira Meireles, Paulo Roberto Scarlate e Rosa Maria da Silveira, não se verificou qualquer inconsistência, podendo os atos receber a chancela de legalidade;
	5.2.	quanto às aposentadorias de Elizabeth Faria Lua, Izabel de Fátima Mangia Borges, Maria Helena Soares Alves Cunha, Maria Lúcia Martins Pandolfo e Walter Mendonça Menezes, constatou-se a continuidade do pagamento de parcela judicial decorrente da implantação de planos econômicos (URP – 26,05%) e, no caso de Maria Edna de Oliveira, além da parcela judicial relativa à URP, também se detectou o pagamento da rubrica “82375 VENC.BAS.COMP.ART.15 L11091/05”, que deveria ter sido absorvida nos termos dos parágrafos 2º e 3º do art. 15 da Lei 11.091/2005, de modo que cabe proposta de ilegalidade e recusa de registro; e
	5.3.	em relação à aposentadoria de Edite Resende Vieira, verificou-se o cômputo do tempo de serviço de atividade rural, sem o recolhimento das respectivas contribuições previdenciárias na época própria ou, posteriormente, de forma indenizada (6 anos e 2 dias) . A Sefip propôs que tal ato deve ser considerado ilegal, mas sem determinação ao órgão de origem, tendo em vista a existência do ato 10123300-04-2009-000649-3, analisado no bojo do TC-Processo 024.735/2018-3, que soluciona o problema do tempo rural.
6.	Endosso tais manifestações, com ajustes na proposta referente ao ato de Edite Resende Vieira, pelos motivos que irei expor na sequência.
7.	Em suas respostas, as quais possuíam argumentos semelhantes, as interessadas alegaram, em síntese, que: 
	7.1.	ocorreu o trânsito em julgado das ações que garantiram as rubricas questionadas pelo TCU; 
	7.2.	qualquer tentativa desta Corte de excluir valores de suas aposentadorias incorrerá em desrespeito aos princípios da segurança jurídica, do direito adquirido e da decadência administrativa, prevista no art. 54 da Lei 9.784/1999.
8.	Primeiramente, cabe esclarecer que a Súmula TCU 278 estipula que “os atos de aposentadoria, reforma e pensão têm natureza jurídica de atos complexos, razão pela qual os prazos decadenciais a que se referem o § 2º do art. 260 do Regimento Interno e o art. 54 da Lei 9.784/1999 começam a fluir a partir do momento em que se aperfeiçoam com a decisão do TCU que os considera legais ou ilegais, respectivamente”.
9.	No que tange ao pagamento de parcela judicial referente a planos econômicos (URP 26,05%) , a jurisprudência deste Tribunal é firme no entendimento de que a coisa julgada é limitada pela situação jurídica sob cuja órbita se configurou. Nos casos apreciados, a decisão judicial relativa à parcela questionada fundamentou-se em situação que não mais persiste, uma vez que os reajustes salariais posteriores foram suficientes para a absorção da parcela relativa ao plano econômico, não sendo ela mais devida. Dessa maneira, em alinhamento com a Sefip e o MPTCU, avalio que os atos de Elizabeth Faria Lua, Izabel de Fátima Mangia Borges, Maria Helena Soares Alves Cunha, Maria Lúcia Martins Pandolfo, Walter Mendonça Menezes e Maria Edna de Oliveira devem ser julgados ilegais e recusados os registros, com determinação ao Colégio Pedro II para excluir tal rubrica, considerada irregular.
10.	Em relação à parcela complementar prevista no art. 15 da Lei 11.091/2005, vale ressaltar que a referida norma legal, que dispôs sobre o Plano de Carreira dos Cargos Técnico-Administrativos em Educação no âmbito das Instituições Federais de Ensino, previa o enquadramento dos servidores em novas tabelas bem como o pagamento de diferença, como parcela complementar de caráter temporário, caso o enquadramento resultasse em vencimento básico menor do que o somatório do vencimento básico, da Gratificação Temporária - GT e da Gratificação Específica de Apoio Técnico-Administrativo e Técnico-Marítimo às Instituições Federais de Ensino - GEAT, considerados no mês de dezembro de 2004 (art. 15, §2º) .
11. 	A parcela complementar deveria ser considerada como parte integrante do novo vencimento básico e “absorvida por ocasião da reorganização ou reestruturação da carreira ou tabela remuneratória” (art. 15, § 3º) .
12. 	Conforme detalhado em tabela constante da instrução da unidade técnica (peça 52, item 39) , o vencimento básico recebido por Maria Edna de Oliveira em dezembro de 2004, acrescido da GT e da GEAT, era de R$ 2.280,65. Em maio de 2005 (mês da implantação dos novos valores fixados pela Lei 11.091/2005) , o vencimento básico do cargo da servidora foi alterado para R$ 1.703,89, mais a parcela relativa ao vencimento básico complementar da referida lei (VBC) , no valor de R$ 576,72, totalizando R$ 2.280,61, o que demonstra a regularidade do valor inicial da rubrica. A diferença de R$ 0,04 é desprezível e pode ser atribuída a arredondamento quando do cálculo.
13.	Contudo, em janeiro de 2006, o vencimento básico passou a R$ 2.255,26, e a rubrica relativa ao vencimento básico complementar foi reduzida para R$ 252,37, totalizando R$ 2.507,63, ou seja, a parcela de VBC deveria ter sido reduzida para R$ 25,39 para manter a soma dos proventos em R$ 2.280,65, valor correspondente ao mês de dezembro de 2004.
14. 	Em janeiro de 2008, houve estruturação da tabela remuneratória por nível de capacitação em decorrência da edição do “regulamento específico” (art. 26, inciso III) . No entanto, o aumento no vencimento recebido por essa servidora não ensejou redução da parcela complementar, como seria o correto (Acórdão 2069/2017-TCU-Primeira Câmara, relator ministro Benjamin Zymler) .
15.	Dessa forma, no caso específico de Maria Edna de Oliveira, em janeiro de 2008, o vencimento básico da ex-servidora subiu para R$ 2.597,98, de modo que o VBC deveria ter sido totalmente absorvido, o que não aconteceu.
16. 	Os acréscimos subsequentes já não possuíam impacto sobre a parcela complementar (Leis 11.784/2008, 12.772/2012 e 13.325/2016) , de modo que essa responsável, hoje, não deveria mais perceber a referida parcela. Assim, concordo com os pareceres precedentes no sentido de julgar o ato pela ilegalidade, com determinação ao Colégio Pedro II para que exclua a rubrica em questão dos proventos da interessada.
17.	No que concerne ao cômputo do tempo de serviço de atividade rural de 6 anos e 2 dias por Edite Resende Vieira, sem o recolhimento das respectivas contribuições previdenciárias, a jurisprudência do TCU, consolidada mediante a Súmula 268, é no sentido de que “o tempo de atividade rural somente poderá ser averbado para fins de aposentadoria no serviço público se recolhidas as respectivas contribuições previdenciárias na época própria ou, posteriormente, de forma indenizada”.
18.	A se excluir o período de 6 anos e 2 dias, a ex-servidora conta com pouco mais de 23 anos de tempo de serviço, o que é insuficiente para se aposentar sob qualquer fundamento legal. Como a vigência da aposentadoria (13/6/2007) é posterior à promulgação da EC 20/1998, não pode ser aplicado o entendimento da Súmula 74 do TCU com vistas à contagem do período de inatividade.
19.	A Sefip, em consulta ao então sistema Sisac, verificou a existência do ato 10123300-04-2009-000649-3, que não apresentava contagem de tempo rural, mas possuía proventos integrais, relativo a Edite Resende Vieira, analisado no âmbito do TC Processo 024.735/2018-3, tendo recebido proposta de legalidade por parte dessa unidade técnica, com a qual concordou a Procuradoria. Por essa razão, a Sefip propôs que o ato apreciado no presente processo seja considerado ilegal, mas sem determinação ao órgão de origem, tendo em vista que aquele outro ato soluciona o problema do tempo rural.
20.	Em verdade, naquele feito, o Tribunal, mediante o Acórdão 9486/2018-TCU-Primeira Câmara (peça 25 do TC Processo 024.735/2018-3) , considerou prejudicados os atos analisados na oportunidade, por perda de objeto, o que incluiu o de nº  10123300-04-2009-000649-3. Ocorre que esse ato se refere à aposentadoria da interessada no cargo de professora de ensino básico técnico e tecnológico, o qual não se confunde com o ato averiguado nos presentes autos, relativo à inatividade no cargo de professora de 1º e 2º graus. Ademais, a extinção daquele processo, sem julgamento de mérito, no caso de Edite Resende Vieira, foi motivada pela reversão da interessada ao cargo de professora de ensino básico e tecnológico. 
21.	Logo, em se tratando de situações distintas, incomunicáveis, não cabe excluir das determinações à autarquia comando para que cessem os pagamentos atinentes ao ato em questão. Em paralelo, impõe-se ao Colégio Pedro II comunicar à interessada que, como alternativa à consequência jurídica de retorno à atividade, a sua aposentadoria poderá prosperar mediante o recolhimento das contribuições previdenciárias, de forma indenizada, sobre o período de atividade rural averbado, nos termos do Enunciado 268 da Súmula da Jurisprudência do TCU; apenas nesse ponto dissinto da posição perfilhada pela unidade técnica.
22.	Com relação aos valores pagos, sua percepção de boa-fé permite a aplicação da Súmula TCU 106 e a dispensa da respectiva devolução pelos interessados cujos atos sejam considerados ilegais por ocasião deste julgamento.
		Ante o exposto, voto por que seja adotado a minuta de acórdão que submeto à apreciação deste Colegiado.
TCU, Sala das Sessões Ministro Luciano Brandão Alves de Souza, em 12 de março de 2019.
ANA ARRAES 
Relatora